臺灣高等法院高雄分院刑事判決　　　　95年度選上訴字第35號
上　訴　人　臺灣屏東地方法院檢察署檢察官
被　　　告　丙○○
被　　　告　甲○○○女　民國33年10月1日生
上列二人共同
選任辯護人　吳澄潔 律師
上列上訴人因被告違反公職人員選舉罷免法案件，不服臺灣屏東
地方法院95年度選訴字第11號中華民國95年10月17日第一審判決
（起訴案號：臺灣高雄地方法院檢察署95年度選偵字第16號），
提起上訴，本院判決如下：
    主  文
上訴駁回。
    理  由
壹、證據能力部分：
一、按被告以外之人於偵查中向檢察官所為之陳述，除顯有不可
    信之情況外，得為證據，刑事訴訟法第159 條之1 第2 項定
    有明文。證人余會國、吳忠和、江狗、吳立捷、吳陳連里、
    甲○○○於檢察官偵查中經具結所為之證述，雖均屬傳聞證
    據；惟現階段刑事訴訟法規定，檢察官代表國家偵查犯罪、
    實施公訴，依法其有訊問被告、證人及鑑定人之權，而實務
    運作時，檢察官偵查中向被告以外之人所取得之陳述，原則
    上均能遵守法律規定，不致違法取供，其可信度極高，且本
    案被告及辯護人並未提出有何顯不可信之情形，是依上開規
    定得為證據。
二、證人余會國、吳忠和、江狗、吳立捷、吳陳連里於警詢時之
    證述，其性質均屬傳聞證據，且查無符合刑事訴訟法第159
    條之1 至之4 之情形，而辯護人於準備程序中對其證據能力
    亦聲明異議，是依刑事訴訟法第159 條之5 之規定，上開證
    人於警詢時之證述不得作為證據。
三、屏東縣警察局恆春分局95年8 月21日恆警刑字第0950008754
    號函附之位置圖（見原審卷第45頁），雖係被告以外之人於
    審判外所為之書面陳述，屬於傳聞證據，然檢察官、被告及
    辯護人於本院言詞辯論終結前均未聲明異議，且本院審酌該
    書面陳述作成之情況，未見有何不適當之情形，故依刑事訴
    訟法第159 條之5 之規定，得為證據。
貳、實體部分：
一、公訴意旨略以：被告丙○○係民國95年臺灣省屏東縣恆春鎮
    鎮民代表第三選區候選人，為圖順利當選，竟與其姐被告甲
    ○○○共同基於對有投票權人交付賄賂，並約定投票權為一
    定行使之犯意聯絡，由被告甲○○○先行購置「可口上賓蛋
    捲」數盒，再於95年4 月16日20時許，2 人攜帶「可口上賓
    蛋捲」，分別前往居住於屏東縣恆春鎮「大光社區」內，有
    選舉權之余會國、吳忠和、江狗、吳立捷等人家中，接續將
    「可口上賓蛋捲」1 盒分別交付予余會國、吳忠和、江狗及
    吳立捷，並由被告丙○○要求余會國等人將其選票投予被告
    丙○○，約其投票權為一定之行使。而有投票權之余會國（
    起訴書誤載為余會中）、吳忠和、江狗、吳立捷等人均已明
    知其所受贈上開財物之目的係為賄選鎮民代表，仍予以收受
    ，而許以其投票權為一定之行使。嗣經屏東縣警察局恆春分
    局、法務部調查局屏東縣調查站經人檢舉循線追查，而發現
    上情，並自被告丙○○所駕駛自用小客車內扣得可口上賓禮
    盒袋1 只、自被告丙○○之住處扣得「可口上賓蛋捲」鐵盒
    1 只，因認被告丙○○、甲○○○均涉有公職人員選舉罷免
    法第90條之1 第1 項之對有投票權人交付賄賂罪嫌云云。
二、按犯罪事實應依證據認定之，無證據不得認定犯罪事實；又
    不能證明被告犯罪者，應諭知無罪之判決，刑事訴訟法第15
    4 條第2 項、第301 條第1 項分別定有明文。次按事實之認
    定，應憑證據，如未能發現相當證據，或證據不足以證明，
    自不能以推測或擬制之方法，以為裁判之基礎；又認定犯罪
    事實所憑之證據，雖不以直接證據為限，間接證據亦包括在
    內，然而無論直接或間接證據，其為訴訟上之證明，須於通
    常一般之人不致有所懷疑，而得確信其為真實之程度者，始
    得據為有罪之認定；再認定不利於被告之事實，須依積極證
    據，苟積極證據不足為不利於被告事實之認定時，即應為有
    利於被告之認定，更不必有何有利之證據，最高法院著有40
    年台上字第86號判例、76年台上字第4986號判例及30年上字
    第816 號判例，可資參照。
三、檢察官認被告丙○○、甲○○○涉有上開罪嫌，無非係以被
    告丙○○、甲○○○之供述，及證人余會國、吳忠和、江狗
    、吳立捷、吳陳連里於偵查中之證述，並有「可口上賓蛋捲
    」4 盒扣案可稽，復有屏東縣恆春鎮戶政事務所95年6 月6
    日屏縣恆戶字第0950001033號函在卷足憑，為其主要論據。
    惟訊據被告丙○○、甲○○○堅決否認有對有投票權人交付
    賄賂之犯行，均辯稱：渠等交付可口上賓蛋捲予余會國、吳
    忠和、江狗、吳立捷係基於鄰居間之禮尚往來，與選舉無關
    等語。
四、經查：
（一）公職人員選舉罷免法第90條之1 第1 項之投票行賄罪係以
      對於有投票權之人，行求期約或交付賄賂或其他不正利益
      ，而約其不行使投票權或為一定之行使為構成要件，詳析
      其要件有三：其一，須對於有投票權之人為之；其二，須
      有行求、期約或交付賄賂或其他不正利益之行為；其三，
      須約使有投票權人為一定之行使或不行使投票權。所謂行
      求，係指行賄人自行向對方提出賄賂或不正利益，以備交
      付，祇以行賄者一方之意思表示為已足，不以受賄者之允
      諾為必要；所謂期約，係指行賄者與受賄者雙方就期望而
      為約定於一定期間內交付賄賂或利益，乃雙方意思已合致
      而尚待交付；所謂交付，係指行賄者事實上將賄賂或不正
      利益交付受賄者收受之行為。惟不論何階段之行為態樣，
      行為人之行為是否該當於公職人員選舉罷免法第90條之1
      第1 項之投票行賄罪，均應充足上述三要件，亦即須（1
      ）視行為人主觀上是否具有行賄之犯意，而約使有投票權
      人為投票權一定之行使或不行使；（2） 客觀上行為人所
      行求期約或交付之賄賂或不正利益，是否可認係約使投票
      權人為投票權之一定行使或不行使之對價；（3） 所行求
      、期約、交付之對象是否為有投票權人而定。又上開「對
      價關係」，在於行賄者之一方，係認知其所行求、期約或
      交付之意思表示，乃為約使有投票權人為投票權一定之行
      使或不行使；在受賄者之一方，亦應認知行賄者對其所行
      求、期約或交付之意思表示，乃為約使其為投票權一定之
      行使或不行使，且對有投票權人交付之財物或不正利益，
      並不以金錢之多寡為絕對標準，而應綜合社會價值觀念、
      授受雙方之認知及其他客觀情事而為判斷，倘足認其與要
      約有投票權人為投票權一定之行使或不行使間，具有對價
      關係時，始足該當犯罪（最高法院92年台上字第893 號判
      決可資參照）。
（二）查本件被告丙○○、甲○○○固不否認於上揭時地交付可
      口上賓蛋捲予余會國、吳忠和、江狗、吳立捷之事實，而
      證人余會國、吳忠和、江狗、吳立捷亦均證稱確曾收受被
      告丙○○、甲○○○所交付之可口上賓蛋捲等情，並有「
      可口上賓蛋捲」4 盒扣案可證，是被告丙○○、甲○○○
      此部分之自白應與事實相符而堪以採信。惟證人余會國、
      吳忠和、江狗、吳立捷於原審審理時均證稱：收到蛋捲不
      會影響投票意願，並曾要求丙○○、甲○○○將蛋捲帶回
      等語（見原審卷第70頁、第72頁反面、第73頁反面、第75
      頁、第77頁正面）；又設籍在屏東縣恆春鎮○○路97號之
      4 而擁有屏東縣恆春鎮第18屆鎮民代表選舉第三選區選舉
      權之人有余會國、余唐維2 人；設籍在屏東縣恆春鎮○○
      路97號之3 而擁有上開選舉選舉權之人有吳忠和、吳江玉
      梅、吳陳秀美、吳素敏、吳遠遠5 人；設籍在屏東縣恆春
      鎮○○路98號而擁有上開選舉選舉權之人有江狗、江楊雲
      妹、江生全、江金泉、董芳卿5 人；設籍在屏東縣恆春鎮
      ○○路90號之4 而擁有上開選舉選舉權之人有吳立捷，另
      吳立捷之家人而擁有上開選舉選舉權之吳府、吳陳連里、
      吳雀杏則設籍在屏東縣恆春鎮○○路91號之2 等情，有屏
      東縣選舉委員會95年8 月23日屏選一字第0951700976號函
      暨屏東縣恆春鎮第18屆鎮民代表選舉第三選舉區選舉人名
      冊影本（見本院卷第46頁以下）在卷足憑，可知余會國家
      中上開選舉之有投票權之人有2 人；吳忠和家中上開選舉
      之有投票權之人有5 人；江狗家中上開選舉之有投票權之
      人有5 人；吳立捷家中上開選舉之有投票權之人有4 人，
      核與證人余會國、吳忠和、江狗、吳立捷於原審審理時證
      述之情節相符，而被告丙○○、甲○○○僅係每戶給1 盒
      蛋捲，並非依有投票權之人數發給蛋捲。再者，可口上賓
      蛋捲之市價約為新臺幣179 元，有統一發票1 紙可參（見
      原審卷第19頁），可認該蛋捲單價低微，上開價值欲影響
      每戶2 至5 人之投票意願應無可能，則證人余會國、吳忠
      和、江狗、吳立捷上開所稱收到蛋捲不會影響投票意願等
      語應可採信。另參以：被告丙○○、甲○○○僅係每戶給
      1 盒蛋捲，並非依每戶中有投票權之人數來發給蛋捲，且
      被告丙○○、甲○○○與余會國、吳忠和、江狗、吳立捷
      均同住在屏東縣恆春鎮○○路，渠等互為鄰居等情，亦有
      渠等之年籍資料及屏東縣警察局恆春分局95年8 月21日恆
      警刑字第0950008754號函附之位置圖（見原審卷第45頁）
      附卷可稽，本案復無任何選舉人名冊、候選人宣傳單等一
      般賄選案件常見之物扣案，另證人丁○○於本院審理時亦
      證稱：甲○○○曾經到我家，有帶檳榔，拜訪我時帶伴手
      禮是時常有的事，在恆春部落帶伴手禮是很正常的事等語
      （見本院卷第49頁），及證人乙○○證稱：丙○○去我家
      ，因為我有小孩，他常常會帶餅乾、水果給小孩吃，去拜
      訪人家帶伴手禮是很正常的情形等語（見本院卷第51頁）
      。故綜合社會價值觀念、授受雙方之認知及上開客觀情事
      判斷，被告丙○○、甲○○○攜帶價值低微之蛋捲至余會
      國、吳忠和、江狗、吳立捷家中拜訪，應認符合我國之傳
      統民俗，自難僅以被告2 人交付蛋捲即認被告2 人主觀上
      有行賄之犯意，且客觀上亦難認被告2 人所交付之蛋捲，
      明顯已達足認係約使有投票權人余會國、吳忠和、江狗、
      吳立捷為投票權之一定行使或不行使之對價無訛。則被告
      丙○○、甲○○○所辯尚非無據，堪認被告丙○○、甲○
      ○○並未以藉交付蛋捲之賄賂方式向余會國、吳忠和、江
      狗、吳立捷約為投票予被告丙○○，且余會國、吳忠和、
      江狗、吳立捷並無此種認知，難認被告丙○○、甲○○○
      有為公訴意旨所指之犯行。
（三）綜上所述，被告丙○○、甲○○○交付蛋捲予余會國、吳
      忠和、江狗、吳立捷，與被告丙○○、甲○○○拜託余會
      國、吳忠和、江狗、吳立捷支持被告丙○○無對價關係，
      從而公訴人所持之前開論據，均無法採為認定被告犯罪之
      證據；此外，復查無其他積極、確切之證據足以證明被告
      丙○○、甲○○○涉有公訴意旨所指之犯行，要屬不能證
      明被告2人犯罪。
五、原審因而以不能證明被告丙○○、甲○○○犯公職人員選舉
    罷免法第90條之1 第1 項之對有投票權人交付賄賂罪，而為
    被告2 人無罪之諭知，核無違誤；檢察官上訴意旨，猶執前
    詞，指摘原判決不當，為無理由，應予駁回。
據上論斷，應依刑事訴訟法第368 條，判決如主文。
本案經檢察官陳新慶到庭執行職務。
中　　華　　民　　國　　96　　年　　1 　　月　　31　　日
                  刑事第五庭    審判長法  官  曾永宗
                                      法  官  王伯文
                                      法  官  陳  箐
以上正本證明與原本無異。
檢察官如不服本判決應於收受本判決後10日內向本院提出上訴書
狀，其未敘述上訴理由者，並得於提起上訴後10日內向本院補提
理由書狀（均須按他造當事人之人數附繕本）「切勿逕送上級法
院」。
中　　華　　民　　國　　96　　年　　1 　　月　　31　　日
　　　　　　　　　　　　　　　　　　　書記官  魏文常
